【裁判字號】    89,重訴,315
【裁判日期】    900416
【裁判案由】    給付借款
【裁判全文】
臺灣臺南地方法院民事判決  八十九年度重訴字第三一五號
    原      告  台灣省合作金庫
    法定代理人  甲○○
    訴訟代理人  乙○○
    被      告  丙○○
                              .
右當事人間請求給付借款事件，本院判決如左：
      主      文
被告應給付原告新台幣肆仟萬元，及自民國八十八年十二月二十六日起至清償日止，
其中新台幣參仟伍佰伍拾萬元，按年息百分之九點八五五計算之利息；新台幣肆佰伍
拾萬元按年息百分之九點０二計算之利息，並均自民國八十九年一月二十七日起至民
國八十九年七月二十六日止，分別按上開利率百分之十，自民國八十九年七月二十七
日起至清償日止，分別按上開利率百分之二十計算之違約金。
訴訟費用由被告負擔。
      事      實
甲、原告方面：
一、聲明：求為判決
二、陳述：被告於民國八十八年七月二十六日擔任訴外人永安加油站企業股份有限公
          司（下稱永安公司）之連帶保證人，擔保其向原告之借款。永安公司於同
          日向原告借款二筆，分別為新台幣（下同）三千五百五十萬元及四百五十
          萬元，約定於八十九年七月二十六日清償，其中三千五百五十萬元按年息
          百分之九點八五五計算，並依原告之放款利率加碼標準每屆滿三個月檢討
          調整一次；其中四百五十萬元按年息百分之九點零二計算，依原告之基本
          放款利率加碼年息百分之二點七五計算，並依基本放款利率變動而調整，
          每月平均攤還利息，如有未按期攤還，依授信約定書第五條第一項、借據
          第三條之約定，應即喪失期限利益，視為全部到期，除仍按上開利率計息
          外，其逾期清償在六個月以內者，按上開利率百分之十，在六個月以上者
          ，按上開利率百分之二十加付違約金。詎上開債務，訴外人永安公司，只
          償還至八十八年十二月二十五日止之利息，本金分文未償，屢向之催討，
          均置之不理，被告為其連帶保證人，依授信約定書及借據前揭條項之規定
          ，自應對上開債務負連帶清償之責，並給付利息及違約金，為此，依借貸
          及連帶保證之法律關係，請求被告給付全部借款、利息及違約金。
三、對被告抗辯之陳述：
    （一）被告擔任公司監察人，不可能不知道公司有借款。
    （二）約定書上有留存借款之印鑑，所以何人簽名不重要，重要的是印鑑相符，
          授信約定書上的印鑑旁有簽名，就表示同意以此印鑑留存。
    （三）依連帶保證契約，連帶保證人所負的責任是包括借款人現在及以後之所有
          債務，除非書面通知解除。
    （四）連帶保證書是繼續有效，如果被告沒有通知不再當連帶保證人，當然還是
          有效的，對保時間是確認當事人之印章，並非當時才生效。
四、證據：提出授信約定書、連帶保證書、合作金庫放款相關貸放及保證資料查詢單
    、基本放款利率變動表、聯席會議紀錄、公司變更登記表、公司變更登記事項卡
    各一份、合作金庫借戶全部資料查詢單、放款帳務資料查詢單、放款支出傳票、
    放款備查卡各二份、借據及本票各六份為證。
乙、被告方面：
一、聲明：求為判決原告之訴駁回。
二、陳述：
    （一）伊並非本件債務之連帶保證人，本票及借據上的簽名非伊所簽，印章也不
          是伊所有的，連帶保證書上的簽名筆跡很像伊的。借據上清楚標明「簽明
          蓋章」，借據、本票從未經伊簽名，故伊不承認此借據。
    （二）當初答應當永安加油站股東時，曾簽幾份文件，當時桌上有十幾份文件，
          伊一直簽，究竟簽了多少文件，伊也不記得了，不知有無簽到，可能是那
          時候簽到連帶保證書的，不知道他們是否將連帶保證書摻在當時的文件內
          該伊簽，叫伊簽名的是周德華，他可能就是折起來，讓伊不知道伊簽的是
          什麼文件，他們隨便跟人家勾搭，叫伊簽名，就要伊負責，只叫伊簽保證
          書，本票及借據都沒有讓伊簽名，這太不合理了。伊沒有到銀行對保，也
          沒有銀行的人到公司來對保。
    （三）伊簽授信約定書時，是空白的，且約定書上並沒有指明是當永安公司的立
          約人，亦未註明本人同意此印章為我的印鑑。永安公司八十三年首次借款
          及嗣後之展期，伊均不知道，且依授信約定書第二條，原告借款、展期及
          換保證人均應該通知被告。借款之期限及金額亦應告知，經被告同意。
    （四）伊簽聯席會議紀錄時，上面一個字都沒有。
    （五）連帶保證書與授信約定書上的簽名是一樣的，很像伊的。伊並不知道保證
          書上要借四千八百萬元。原告在八十五年間一份新的連帶保證書，上面沒
          有伊的簽名，故伊不須負責，且八十四年伊所簽之連帶保證書亦因此作廢
          了，如果作廢的保證書可當證物，則周德興也該為此筆債務負責。
    （六）呂文淵先生在八十九年八月四日到庭上指明本人曾到合庫對保，又說對保
          須要本人親簽並對照身分證，並說對保分前後二天，事實上連帶保證書上
          前後竟差距二十天，又八十九年七月四日筆錄，合庫人員指先蓋章後簽名
          ，八十九年八月四日呂先生又指先簽名後蓋章，可見前後說不一，並沒有
          確實對保，影響本人權益。
    （七）合庫人員所提立約書是八十四年八月二十一日對保，故應於是日才開始生
          效，但連帶保證書是在八十四年八月十九日簽立，應該沒有效力。另「
          聯席會議紀錄」提到向合庫借錢四千八百萬，事實上永安公司早在八十三
          年八月五日就借了，而非八十四年七月二十八日開會才要借錢。
三、證據：提出台灣中小企業銀行借據一份為證。
    理    由
一、本件原告起訴主張：被告於八十八年七月二十六日擔任訴外人永安公司之連帶保
    證人，擔保永安公司對於原告所負之債務。永安公司於同日向原告借款二筆，分
    別為三千五百五十萬元及四百五十萬元，約定於八十九年七月二十六日清償，其
    中三千五百五十萬元按年息百分之九點八五五計算，並依原告之放款利率加碼標
    準每屆滿三個月檢討調整一次；其中四百五十萬元按年息百分之九點零二計算，
    依原告之基本放款利率加碼年息百分之二點七五計算，並依基本放款利率變動而
    調整，每月平均攤還利息，如有未按期攤還，依授信約定書第五條第一項、借據
    第三條之約定，應即喪失期限利益，視為全部到期，除仍按上開利率計息外，其
    逾期清償在六個月以內者，按上開利率百分之十，在六個月以上者，按上開利率
    百分之二十加付違約金，而上開債務，訴外人永安公司，只償還至八十八年十二
    月二十五日止之利息，本金分文未償，被告為永安公司之連帶保證人，應負連帶
    給付責任等語。被告則以：伊並非永安公司借款之保證人，伊只是當該公司之股
    東，對於該公司借款及展期等事均不知情，且未於本票及借據上簽名，印章是遭
    偽刻，且伊簽授信約定書時，是空白的，且約定書上並沒有指明是當永安公司的
    保證人，亦未註明本人同意此印章為其印鑑。又依約定書第二條，原告借款、展
    期及換保證人均應該通知被告，借款之期限及金額亦應告知，經被告同意。連帶
    保證書與授信約定書上的簽名是一樣的，很像伊的，伊並不知道保證書上要借四
    千八百萬元，且原告在八十五年間有一份新的連帶保證書，上面沒有伊的簽名，
    故伊不須負責，八十四年伊所簽之連帶保證書亦因此作廢等語，資為抗辯。
二、按民法第七百三十九條規定，稱保證者，謂當事人約定，一方於他方之債務人不
    履行債務時，由其代負履行責任之契約。本件原告主張永安公司向其借款，分別
    為三千五百五十萬元及四百五十萬元，約定於八十九年七月二十六日清償，其中
    三千五百五十萬元按年息百分之九點八五五計算，並依原告之放款利率加碼標準
    每屆滿三個月檢討調整一次；其中四百五十萬元按年息百分之九點零二計算，依
    原告之基本放款利率加碼年息百分之二點七五計算，並依基本放款利率變動而調
    整，每月平均攤還利息，如有未按期攤還，依授信約定書第五條第一項、借據第
    三條之約定，應即喪失期限利益，視為全部到期，除仍按上開利率計息外，其逾
    期清償在六個月以內者，按上開利率百分之十，在六個月以上者，按上開利率百
    分之二十加付違約金，而上開債務，訴外人永安公司，只償還至八十八年十二月
    二十五日止之利息，本金分文未償，履經催討，均不獲置理之事實，業據其提出
    與所述相符之借據、本票、授信約定書、連帶保證書、合作金庫放款相關貸放及
    保證資料查詢單、基本放款利率變動表、聯席會議紀錄、公司變更登記表、公司
    變更登記事項卡、合作金庫借戶全部資料查詢單、放款帳務資料查詢單、放款支
    出傳票、放款備查卡為證，且原告並向本院聲請發支付命令，本院以八十九年度
    促字第二０三六二號核發支付命令，經永安公司於收受該命令後亦未提出異議確
    定，自堪信原告此部分主張為真正。惟被告拒負連帶保證人之責，以前詞置辯，
    則本件首應審究者，為被告就右開借款有無為訴外人連帶保證之意思？原告同意
    貸款與訴外人永安公司，及嗣後之展期約定是否須經被告同意？經查：
（一）被告自承授信約定書、聯席會議紀錄、連帶保證書為伊親簽（見本院八十九年
      七月十四日準備程予筆錄、九十年三月二十三日言詞辯論筆錄），雖復辯稱：
      簽聯席會議紀錄的時候，是一張白紙，上面一個字都沒有；年代久遠，不清楚
      是否為伊所簽云云，惟被告亦自稱：「當初答應當股東時，有叫我去簽一些文
      件，當時桌上有十幾份文件，．．」（見本院八十九年七月十四日準備程序筆
      錄）、「（連帶保證書是否為你親簽？）時間實在太久了，文件很多，擺滿在
      桌上，我一直簽，究竟簽了多少文件，我也不記得了，．．可能是那時候簽的
      ，我不記得了，也不確定。不知道他們是不是把他摻在當時的文件內讓我簽的
      ，叫我簽名的是周德華」、「．．連帶保證書上的簽名比較像我的」等語（見
      本院八十九年八月四日準備程序筆錄），惟衡諸社會通念，必先就文件之內容
      及代表之意義了解同意後，方簽名其上。不問所以，隨意於他人所提示之紙張
      上簽名者，顯少有之。況被告簽立文件時，已知伊係為永安公司之股東而簽立
      相關文件，且伊為高職畢業，自己開設飲料公司即宇昇商行（見本院八十九年
      七月十四日準備程序筆錄），則依其知識經驗，更無盲目簽名之可能。參以觀
      之被告自承為其親自簽名之聯席會議紀錄上之簽名與連帶保證書上之簽名，以
      肉眼觀之，其筆劃轉折處，如「陳」及「昇」之曰均呈圓弧形，「壯」字之斜
      傾度亦相同，堪可認定為同一人即被告所書寫。再參酌證人即擔任原告授信業
      務職員呂文淵證稱：「（授信約定書及連帶保證書是否你對保？）是的，丙○
      ○部分是在合庫北台南支庫二樓對保的，是丙○○本人來對保的，在我記憶中
      當天有另一人陪他來，他們公司這一筆款共分二次對保，有一批是在他們公司
      對保，因為丙○○沒有到永華路的加油站對保，所以第二天到我們銀行對保，
      簽名是他本人親簽．．」、「這一件以前就對保過，到我手上，他們公司董監
      事有變動，所以由我再對保一次，這件的保人有部分不一樣」等語（見本院八
      十九年八月四日準備程序筆錄），益證連帶保證書上「丙○○」之姓名係被告
      自行簽寫，是授信約定書、聯席會議紀錄、連帶保證書為被告自己簽寫之事實
      ，足堪認定，伊辯稱並非本件借款保證人云云，顯係卸責之詞，要無可採，是
      被告與原告成立民法第七百三十九條之連帶保證契約之事實，足堪認定。
（二）按保證人與債權人約定就債權人與主債務人間所生一定債之關係範圍內之不特
      定債務，預定最高限額，由保證人保證之契約，學說上稱為最高限額保證。此
      種保證契約如定有期間，在該期間內所生約定範圍內之債務，不逾最高限額者
      ，均為保證契約效力所及；如未定期間，保證契約在未經保證人依民法第七百
      五十四條規定終止或有其他消滅原因以前，所生約定範圍內之債務，亦同。未
      定期限之最高限額保證，保證人須依民法第七百五十四條之規定，通知債權人
      終止保證契約後，始能免除其保證責任。依兩造所簽立之授信約書第一條規定
      ：本約定書所稱一切債務，係指立約人對貴庫所負之票據、借款、墊款，保證
      等債務及其他債務，並包括其利息、遲延利息、違約金、損害賠償及其他有關
      費用；第四條規定：立約人對貴庫所負一切債務，均應依照各個授信契據所載
      利率計付利息；第十條規定：立約人所保證之債務，如主債務人未依約履行，
      立約人即負責；連帶保證書規定：立連帶保證書人周陳秋燕等今向台灣省合作
      金庫連帶保證凡貴庫（即原告）持有永安加油站企業於現在及將來所簽章之付
      款、承兌、背書或保證之票據、借據、契約及其他一切債憑證以新台肆仟捌佰
      萬元為限額，保證人願與債務人負連帶償還責任等語，此有系爭連帶保證書在
      卷可按。是被告與原告間係成立最高限額保證契約，被告於四千八百萬元之額
      度內，擔保永安公司對原告之借款債務之履行，且此契約並未定有期間。
（三）次查，永安公司係於八十三年八月五日向原告借款三千五百五十萬元及四百五
      十萬元，共四千萬元，並分別於八十四年十月九日、八十五年十月三十日、八
      十六年十一月二十七日、八十八年一月十六日、八十八年七月二十六日展期，
      此業據原告提出借據及本票各六件為證，且為被告所不爭執，堪信為真實。永
      安公司積欠之四千萬元債務，雖係於八十三年間即成立，惟並未逾越右開借款
      額度，亦不受借款期間之限制，且被告從未向原告為任何終止系爭連帶保證契
      約之意思表示，此業據其自承在卷，（見本院九十年三月二十三日言詞辯論筆
      錄）依右揭連帶保證書所示，被告就主債務人即永安公司上開債務應負連帶清
      償之責，自不待言，無待被告於借據或本票上再次簽名保證，亦無再次對保之
      必要。參以原告簽立之永安公司聯席會議紀錄第七項記載：出席人員一致同意
      在新台幣肆仟捌佰萬元之限度內向臺灣省合作金庫申請借款，並授權周陳秋燕
      全權向該庫接洽辦理等語，足證被告已係同意永安公司對原告之借款，在四千
      八百萬元之限度內，授權周陳秋燕辦理，被告既已授權周陳秋燕辦理借款事宜
      ，伊授權之代理人周陳秋燕所為之代理行為，對被告發生效力，伊亦應負授權
      人之責，則嗣後永安公司右開借款展期之本票及借據，縱未經被告親自簽名，
      亦不因此減免被告應負之連帶清償責任。而兩造簽立之授信約定書第二條，係
      規範立約人即被告，有因名稱、組織、章程內容、印鑑、代表人等足以影響原
      告權益變更情事發生時，應負之告知義務，並非約束原告之約定事項，且若同
      一借款，有數名保證人時，因數保證人係分別與債權人成立各別之保證契約，
      基於債之相對性原則，他保證人與債權人終止保證契約時，其他尚未終止保證
      契約之保證人與債權人間之保證契約並不當然隨之終止，是被告辯稱：依授信
      約定書第二條，原告應將借款、展期及換保證人之事由通知伊，又借據及本票
      未經伊簽名蓋章，應不生效力云云，顯有誤解，其所辯依法洵屬無據，要無可
      採。
三、綜上所述，本件原告右開主張，依法洵屬有據，被告所辯，均無可採。從而，原
    告依消費借貸及連帶保證之法律關係，訴請被告給付四千萬元，及自八十八年十
    二月二十六日起至清償日止，其中三千五百五十萬元，按年息百分之九點八五五
    計算之利息；其餘四百五十萬元按年息百分之九點０二計算之利息，並均自民國
    八十九年一月二十七日起至民國八十九年七月二十六日止，分別按上開利率百分
    之十，自民國八十九年七月二十七日起至清償日止，分別按上開利率百分之二十
    計算之違約金，為有理由，應予准許。
四、因本案事證已臻明確，兩造其餘主張陳述及所提之證據，均毋庸再予審酌，附此
    敘明。
五、結論：原告之訴為有理由，依民事訴訟法第七十八條，判決如主文。
中      華      民      國    九十      年      四      月      十六    日
                                臺灣臺南地方法院民事第二庭
~B法      官  莊玉熙
右為正本係照原本作成
如對本判決上訴，須於判決送達後廿日內向本院提出上訴狀
中      華      民      國    九十      年      四      月      十六    日
~B法院書記官  許美惠


司法院資訊處製作；財團法人民間司法改革基金會備份。
